【裁判字號】    98,訴,1558
【裁判日期】    990826
【裁判案由】    返還不當得利
【裁判全文】
臺灣臺北地方法院民事判決              98年度訴字第1558號
原      告  臺北市政府財政局
法定代理人  乙○○
訴訟代理人  謝家健律師
被      告  甲○○
            丙○○○
            丁○○
            戊○○
            癸○○
            壬○○
            己○○
            庚○○
            辛○○
上九人共同
訴訟代理人  許麗紅律師
上列當事人間返還不當得利事件，本院於民國99年8月4日言詞辯
論終結，判決如下：
    主  文
被告甲○○應給付原告新臺幣貳拾萬伍仟肆佰拾元，及自民
國九十八年九月一日起至清償日止，按年息百分之五計算之利息
，並自民國九十八年七月九日起至返還如附圖所示B部分土地之
日止，按占用面積十二平方公尺依各該年度公告地價百分之三計
算之不當得利。
被告丙○○○、丁○○、戊○○、癸○○、壬○○、己○○、庚○○、辛○○應連帶給付原告新臺幣壹拾壹萬玖仟捌佰參拾陸元
，及自民國九十八年九月一日起至清償日止，按年息百分之五計
算之利息，並自民國九十八年七月九日起至返還如附圖所示A部
分土地之日止，按占用面積七平方公尺依各該年度公告地價百分
之三計算之不當得利。
原告其餘之訴駁回。
訴訟費用由被告甲○○負擔百分之三十八，由被告丙○○○、丁○○、戊○○、癸○○、壬○○、己○○、庚○○、辛○○連帶
負擔百分之二十二，餘由原告負擔。
本判決第一項於原告以新臺幣柒萬元為被告甲○○供擔保後，得
假執行。但被告甲○○以新臺幣貳拾萬伍仟肆佰拾元供擔保
後，得免為假執行。
本判決第二項於原告以新臺幣柒萬元為被告丙○○○、丁○○、
戊○○、癸○○、壬○○、己○○、庚○○、辛○○供擔保後，
得假執行。但被告丙○○○、丁○○、戊○○、癸○○、壬○○
、己○○、庚○○、辛○○以新臺幣壹拾壹萬玖仟捌佰參拾陸元
供擔保後，得免為假執行。
原告其餘假執行之聲請駁回。
    事實及理由
一、按國有財產權由各地國家機關使用者，名義上雖仍為國有，
    實際上即為使用機關行使所有人之權利，故對於是類財產，
    准由管領機關起訴，代國家主張所有人之權利（最高法院51
    年台上字第2680號判例意旨參照）。查坐落臺北市○○區○○段2小段145地號土地（下稱系爭土地）為臺北市所有，原
    告為管理機關，既經原告提出土地登記謄本為證（見本院審
    重訴卷第17頁），則其本於系爭土地管理機關之地位，代臺
    北市主張權利，起訴請求被告返還占用系爭土地之不當得利
    ，本件起訴之當事人適格應已具備，先予敘明。
二、原告主張：坐落臺北市○○區○○段2小段145地號土地為臺
    北市所有，原告為系爭土地之管理機關，被告甲○○所有之
    臺北市○○區○○段2小段389建號建物（門牌號碼牌臺北市
    ○○街○段22巷18號，下稱系爭389建號建物）無權占用系爭
    土地共12平方公尺，其固於民國97年12月22日將其建物所有
    權信託登記予訴外人林秀婉，為其仍係使用建物並占用原告
    管有土地之占用人；被告丙○○○、丁○○、戊○○、癸○○、壬○○、己○○、庚○○、辛○○等8人所有之臺北市
    ○○區○○段2小段1464建號建物（門牌號碼臺北市○○街○
    段22巷6號，下稱系爭1464建號建物）無權占用系爭土地共7
    平方公尺，被告丁○○持分1/8、戊○○持分1/8，均由原所
    有人高森烈移轉而來、癸○○、壬○○、己○○（原名陳燕
    紅）、庚○○（原名陳燕滿）、辛○○等5人，持分各1/10
    ，係由陳金發繼承而得、丙○○○持分1/4係由高銘登移轉
    而來，而丙○○○雖於96年7月5日繼承取得該建物持分，惟
    該建物於77年增建即占用系爭土地部分，故丙○○○繼承取
    得該建物以前部分，仍應繼承高銘登之不當得利債務。被告
    等占用期間自93年7月8日起至98年7月9日止共5年，受有相
    當於租金之利益，並致原告受有損害，被告等不當得利之計
    算方式為系爭土地各該年度之申報地價（公有土地以公告地
    價為申報地價）×占用面積×5%÷12×該年度占用月數。原
    告於98年1月14日以臺北市財管字第09830053300號函通知被
    告甲○○於98年2月16日前繳納使用補償金，於98年1月12日
    以臺北市財管字第09830052900號函通知被告丙○○○等8人
    於98年2月10日前繳納使用補償金，但均未獲置理，爰依民
    法第179條規定請求被告等返還占用期間之不當得利至將系
    爭土地返還原告之日止。並均以起訴前5年計算不當得利，
    又本件金錢部分均僅計算至98年7月8日止共5年，故自98年7
    月9日起，被告仍應給付不當得利至其將系爭土地返還原告
    之日止，又被告丙○○○、丁○○、戊○○、癸○○、壬○○、己○○、庚○○、辛○○係共有原建物及增建部分建物
    ，為共同侵權行為，依法應負連帶賠償責任等語。並聲明：
    (一)被告甲○○應給付原告342,061元，及自98年9月1日起至
    清償日止按年利率5%計算之利息；並自98年7月9日起至其將
    所占用系爭土地面積共12平方公尺之土地返還原告之日止，
    按占用面積依當年度公告地價年息5%計算，給付原告不當得
    利；(二)被告丙○○○、丁○○、戊○○、癸○○、壬○○、
    己○○、庚○○、辛○○應連帶給付原告199,526元，及自
    98年9月1日起至清償日止按年利率5%計算之利息；並自98年
    7月9日起至其將所占用系爭土地面積共7平方公尺之土地返
    還原告之日止，按占用面積依當年度公告地價年息5%計算，
    給付原告不當得利。(三)第(一)、(二)聲明願供擔保請准宣告假執
    行。
三、被告則以：依臺北市市有房地被無權占用使用補償金計收原
    則第3點、臺北市市有土地出租租金計收基準第1、2點規定
    ，臺北市政府於計收不當得利補償金之計算基準，並非一律
    按申報地價年息5%計算。而系爭土地均係被告屋後狹長、無
    利用價值之畸零地，兩端均經他人占用而無法與外界相通，
    地下為排水溝，多作為堆置雜物、廁所、空地使用，地目為
    「道」，但臺北市政府並無具體之都市計畫作為開設道路使
    用，於巷道未確實打通前，原告亦無從做任何商業使用，系
    爭土地並無實際利用或換價之價值，被告等僅因系爭土地緊
    鄰被告房屋始合併管理使用，與一般占用市府土地蓋屋作停
    車場等確實獲有金錢利益之情形不同，依臺北市市有財產管
    理自治條例第17條規定，原告得免除本件被告之補償金，況
    系爭土地撥付予被告管理後已4、50 年，原告於該期間內均
    未有任何具體使用計畫或措施，於通知被告等交付相當於租
    金之不當得利前，對被告等使用系爭土地亦未有任何反對之
    表示，被告等若未經他人舉發，原告對目前使用情形顯然將
    會繼續放任，則原告對於系爭土地並未因被告之占有使用而
    受有任何損失，本件無不當得利之適用等語資為抗辯，並聲
    明：(一)原告之訴駁回。(二)如受不利判決，願供擔保請准宣告
    免為假執行。
四、兩造不爭執之事實：
  (一)坐落臺北市○○區○○段2小段145地號土地為臺北市所有，
    原告為該地號土地之管理機關。
  (二)臺北市○○街○段22巷18號、6號房屋後方增建坐落系爭土地
    上。
  (三)被告甲○○為臺北市○○街○段22巷18號房屋及後方增建物
    所有人。
  (四)被告丙○○○丁○○、戊○○、癸○○、壬○○、己○○、
    庚○○、辛○○因繼承成為臺北市○○街○段22巷6號房屋及
    後方增建共有人。
  (五)原告分別於98年1月12日、同年月14日發函通知被告甲○○
    及被告丙○○○等8人限期繳納使用補償金或返還土地，98
    年7月9日提起本訴。
五、按無法律上之原因而受利益，致他人受損害者，應返還其利
    益，依其利益之性質不能返還者，應償還其價額，民法第17
    9條、第181條但書分別定有明文。次按數人共同不法侵害他
    人之權利者，連帶負損害賠償責任，民法第185條第1項前段
    亦有規定。又得請求之不當得利範圍，應以他方所受之利益
    為度，非以請求人所受損害若干為準，無權占有他人土地，
    可能獲得相當於租金之利益，為社會通常之觀念，而無權占
    有他人土地，可能獲得相當於租金之利益為社會通常之觀念
    （有最高法院61年臺上字第1695號判例可資參照）。查系爭
    土地為台北市所有財產，原告為管理機關，有土地登記謄本
    在卷可稽，而被告丙○○○、丁○○、戊○○、癸○○、壬○○、己○○、庚○○、辛○○共有之臺北市○○街○段22
    巷6號房屋及後方增建物，被告甲○○所有之臺北市○○街○
    段22巷18號房屋及後方增建物，分別無權占有如附圖所示A
    、B部分面積之土地，自屬獲得相當於租金之不當得利，則
    其因此致被告受有相當於租金之損害，自應負侵權行為損害
    賠償責任，被告辯稱原告對於系爭土地並未因被告之占有使
    用而受有任何損失云云，並不可採，是原告依侵權行為法則
    ，請求被告丙○○○、丁○○、戊○○、癸○○、壬○○、
    己○○、庚○○、辛○○連帶賠償損害，及被告甲○○賠償
    其損害，洵屬有據。
六、次按城市地方房屋之租金，以不超過土地及其建築物申報總
    價額年息百分之10為限；所謂土地總價額，係指法定地價而
    言，土地所有權人依土地法申報之地價為法定地價，公有土
    地依平均地權條例施行細則第21條規定，以公告地價為申報
    地價，免予申報。又基地租金之數額，除以基地申報地價為
    基礎外，尚須斟酌基地之位置，工商業繁榮之程度，承租人
    利用基地之經濟價值及所受利益等項，並與鄰地租金相比較
    ，以為決定（最高法院68年臺上字第3071號判例意旨參照）
    。查系爭土地位於臺北市中正區，屬於城市地方，自有上開
    規定之適用。又系爭土地緊鄰博愛特區，附近有城中市○○○○○路、衡陽路、中華路等著名商圈，惟審酌系爭土地之
    地目為道，且系爭建物占用系爭土地部分均為廁所及儲藏空
    間等情，業據本院會同兩造至現場履勘，並有勘驗筆錄附卷
    可參（見本院卷第33頁），本院審酌上情，認被告所受相當
    於租金之利益，應以按土地申報地價年息3％計算為適當。
七、末查，系爭土地於93至95年度之公告地價為每平方公尺117,
    158元，96至98年度為每平方公尺111,153元，有臺北市公告
    土地現值及公告地價查詢系統資料可憑（見本院審重訴卷第
    18頁），依平均地權條例施行細則第21條規定，公有土地以
    公告地價為申報地價，免予申報，又被告甲○○與被告丙○○○、丁○○、戊○○、癸○○、壬○○、己○○、庚○○
    、辛○○占用系爭土地之面積分別為12平方公尺（即附圖所
    示B部分）、7平方公尺（即附圖所示A部分），有土地複丈
    成果圖可參，且為兩造所不爭執，已如前述，則依此計算，
    原告得請求被告等返還相當於租金之利益分別如下：
  1.被告甲○○部分：
    (1)自93年7月9日起至95年12月31日止：117,158元×12平方
      公尺×3％÷12月×（29+23/31月）＝104,535元。
    (2)自96年1月1日起至98年7月8日止：111,153元×12平方公
      尺×3％÷12月×（30+8/31月）＝100,898元。
    (3)綜上，原告請求被告甲○○給付205,433元（計算式：104
      ,535＋100,898＝205,433），及自98年7月9日起至返還如
      附圖所示B部分土地之日止，按占用面積（即12平方公尺
      ）依當年度公告地價年息3％計算之不當得利，為有理由
      。
  2.被告丙○○○、丁○○、戊○○、癸○○、壬○○、己○○
    、庚○○、辛○○部分：
    (1)自93年7月9日起至95年12月31日止：117,158元×7平方公
      尺×3％÷12月×（29+23/31月）＝60,979元。
    (2)自96年1月1日起至98年7月8日止：111,153元×7平方公尺
      ×3％÷12月×（30+8/31月）＝58,857元。
    (3)綜上，原告請求被告丙○○○等8人連帶給付119,836元（
      計算式：60,979＋58,857＝119,836），及自98年7月9日
      起至返還如附圖所示A部分土地之日止，按占用面積（即7
      平方公尺）依當年度公告地價年息3％計算之不當得利，
      為有理由。
八、從而，原告依據侵權行為法則，請求被告甲○○給付205,
    433元，及自98年9月1日起至清償日止，按年息5%計算之利
    息，並自98年7月9日起至返還如附圖所示B部分土地之日
    止，按占用面積12平方公尺依各該年度公告地價3%計算之不
    當得利；被告丙○○○、丁○○、戊○○、癸○○、壬○○
    、己○○、庚○○、辛○○連帶給付原告119,836元，及自
    98年9月1日起至清償日止，按年息5%計算之利息，並自98
    年7月9日起至返還如附圖所示A部分土地之日止，按占用面
    積7平方公尺依各該年度公告地價3%計算之不當得利，為有
    理由，應予准許，逾此部分之請求，則為無理由，應予駁回
    。
九、兩造均陳明願供擔保請准宣告假執行及免為假執行，就原告
    勝訴部分，經核並無不合，爰分別酌定相當之擔保金額准許
    之。至原告敗訴部分，其假執行之聲請已失所附麗，爰併予
    駁回。
十、因本案事證已臻明確，兩造其餘主張、陳述及所提之證據，
    經本院審酌後，認與判決結果不生影響，爰不一一論述，附
    此敘明。
十一、民事訴訟費用之依據：民事訴訟法第79條、第85條第1項
      但書、第2項。
中    華    民    國    99    年    8    月    26    日
                  民事第三庭    法  官  郭美杏
以上正本係照原本作成
如對本判決上訴，須於判決送達後20日內向本院提出上訴狀
中    華    民    國    99    年    8    月    26    日
                                書記官  馮姿蓉

司法院資訊處製作；財團法人民間司法改革基金會備份。
